臺灣高雄地方法院刑事判決　　　　　　　　　　　九十二年度易字第二一七八號
　　公　訴　人　臺灣高雄地方法院檢察署檢察官
　　被　　　告　乙○○
右列被告因詐欺案件，經檢察官聲請以簡易判決處刑（九十二年度調偵字第四九四號
），本院認不宜以簡易判決處刑，改依通常程序審理，本院判決如左：
    主  文
乙○○無罪。
    理  由
一、公訴意旨略以：被告乙○○與丙○○（另案判決確定）二人係兄弟關係，二人竟
    共同意圖為自己不法之所有，明知渠等二人已陷於無償債能力之嚴重狀態，竟於
    民國九十年八月十三日，在高雄市前鎮區○○○街九十九號，向甲○○佯稱渠等
    欲頂讓他人店面亟需現金新台幣（下同）二十萬元，待店面整理完畢，將來可予
    甲○○擺放電動玩具三台，二人為取信予甲○○，並交付由丙○○簽發、被告背
    書之支票以取信予甲○○，致使甲○○陷於錯誤，於九十年八月十五日將現金二
    十萬元匯入丙○○之帳戶。詎事後支票屆期，被告與丙○○二人均未有任何還款
    之表示，置之不理，支票經提示付款遭拒，甲○○再三催討無著始知受騙。因認
    被告與丙○○共同涉犯刑法第三百三十九條第一項之詐欺取財罪嫌。
二、公訴人認被告乙○○涉犯有前揭詐欺取財之罪嫌，無非係以：(一)告訴人甲○○之
    指訴。(二)卷附二十萬元現金匯款單。(三)支票、退票理由單各一份。(四)依被告所述
    及卷附資料所示，被告與丙○○二人借貸時，早已陷於無資力不能支付之狀態，
    竟隱瞞此事實，向告訴人借貸二十萬元，事後非但分文不還，置之不理，另經檢
    察官轉介鄉鎮市調解委員會調解，被告仍無誠意還款，致調解無法成立，是被告
    與丙○○，共同意圖為自己不法之所有，詐取告訴人二人借款二十萬元之犯行，
    已甚灼然。資為論據。訊據被告固坦承於丙○○借款時，曾於丙○○所簽發交予
    甲○○之支票背面背書等情，惟堅決否認有何詐欺取財之犯行，辯稱：丙○○於
    借款時，尚有工作，並有開設電動玩具店，認為丙○○應能清償，不知丙○○之
    經濟狀況何時惡化，並未詐欺甲○○，亦未向甲○○陳稱於店面整理完畢，將來
    可予甲○○擺放電動玩具三台等語。
三、按犯罪事實應依證據認定之，無證據不得認定犯罪事實；又不能證明被告犯罪者
    ，應諭知無罪之判決，刑事訴訟法第一百五十四條第二項、第三百零一條第一項
    分別定有明文。次按，檢察官對於起訴之犯罪事實，應負提出證據及說服之實質
    舉證責任。倘其所提出之證據，不足為被告有罪之積極證明，或其指出證明之方
    法，無從說服法院以形成被告有罪之心證，基於無罪推定之原則，自應為被告無
    罪判決之諭知（最高法院九十二年臺上字第一二八號判例可資參照）。再按，刑
    法第三百三十九條第一項詐欺罪之成立，以意圖為自己或第三人不法所有，以詐
    術使人將本人或第三人之物交付為要件。所謂以詐術使人交付，必須被詐欺人因
    其詐術而陷於錯誤，若其所用方法，不能認為詐術，亦不致使人陷於錯誤，即不
    構成該罪（最高法院四十六年台上字第二六○號判例足資參照）。經查：
    (一)被告對於丙○○之經濟狀況，並不清楚等情，業據證人丙○○於本院訊問時證
      述屬實，可見被告對於丙○○經濟狀況之瞭解，無非係從丙○○工作及生活之
      外觀而為判斷。其次，丙○○向告訴人借款當時，確有經營電動玩具店等情，
      已經告訴人於本院審判時供陳在卷，而丙○○於臺新國際商業銀行高雄分行所
      開立帳號第00000000000000號支票存款帳戶，於九十年間長期
      間均維持有數萬元至三十餘萬元不等之存款，且直至九十三年三月二日均非拒
      絕往來戶，有該銀行九十三年三月二日臺新作集字第九三○一五○三號函及函
      附之資金往來明細資料一份在卷可參，足見丙○○於借款當時，確有工作，並
      有開設電動玩具店，且有相當之存款，於生活上應亦未於陷於亟需舉債維生之
      窘境，衡諸常情，自足以使被告相信其應有清償之能力，是被告辯稱丙○○於
      借款時，尚有工作，並有開設電動玩具店，認為丙○○應能清償等語，應非無
      稽。
    (二)告訴人於本院審判時陳稱：當初係丙○○與乙○○同至伊住處，向伊借款，伊
      因丙○○於屏東縣開設電動玩具店，先前並曾寄放三臺電動玩具予該店內，丙○○向伊陳稱欲另開設一間電動玩具店，若願借貸，可再讓伊擺放三臺電動玩
      具，故借款予丙○○，並將借款匯至丙○○之帳戶，乙○○則保持沈默，並無
      任何表示等語，可見被告僅係單純陪同丙○○向告訴人借款，被告所辯並未向
      告訴人陳稱於店面整理完畢，將來可予告訴人擺放電動玩具三台等語，亦非子
      虛。
    (三)從而，被告既認丙○○應能清償，而陪同丙○○向告訴人借款，於借款時又未
      為任何之表示，自難僅憑被告陪同借款等情，遽認被告有何施用詐術，致告訴
      人陷於錯誤而為財物給付之詐欺取財犯行，或對於丙○○之詐欺取財犯行應有
      犯意聯絡及行為分擔。至被告於借款時，雖於丙○○簽發之支票背面背書，然
      於支票背面背書，在於擔保該支票之付款，亦難遽認有何詐術之實施。況且，
      被告業已告訴人達成和解，已經告訴人於本院審判時供陳在卷，並有和解書影
      本一份附卷可參，益徵被告應無詐欺取財之故意及不法所有之意圖。
    (四)至告訴人雖具狀並於警、偵訊中指訴：丙○○與乙○○於九十年八月十三日同
      至伊住處，誆稱業於高雄市○○市○○路頂讓電動玩具店一間，已付定金，頂
      讓費用尚缺二十萬元，向伊借款，伊未予同意，嗣丙○○、乙○○二人為取信
      於伊，並簽發支票一紙，陳稱俟電動玩具店交接後，可讓伊再寄放電動玩具三
      臺，伊陷於錯誤而於同年八月十五日匯款二十萬元至丙○○帳戶內等語，然其
      於本院審判時陳稱：當初係丙○○與乙○○同至伊住處，向伊借款，伊因丙○○於屏東縣開設電動玩具店，先前並曾寄放三臺電動玩具予該店內，丙○○向
      伊陳稱欲另開設一間電動玩具店，若願借貸，可再讓伊擺放三臺電動玩具，故
      借款予丙○○，並將借款匯至丙○○之帳戶，乙○○則保持沈默，並無任何表
      示等語，復參以告訴人具狀及於警、偵訊中之指訴均僅泛稱被告與丙○○同至
      伊住處，誆稱業於高雄市○○市○○路頂讓電動玩具店一間，已付定金，頂讓
      費用尚缺二十萬元，向伊借款，二人為取信於伊，並簽發支票一紙，陳稱俟電
      動玩具店交接後，可讓伊再寄放電動玩具三臺云云，而未明確指訴究係被告或
      丙○○向其誆稱前述言語，足見告訴人具狀及於警、偵訊中無非係因並未分別
      且明確敘述被告與丙○○二人於借款當時之舉止，始為前揭並不明確之指訴，
      是告訴人具狀及於警、偵訊中之指訴，自不足據為認定被告有無詐欺取財犯行
      之證據。
    (五)再卷附二十萬元現金匯款單及支票、退票理由單影本各一份，分別僅足以證明
      告訴人確有匯款二十萬元至丙○○帳戶，及由丙○○所簽發、被告背書之上開
      支票業因存款不足而遭退票之事實，至於丙○○有無詐欺取財之犯行？丙○○
      若有詐欺取財之犯行，被告對於丙○○之詐欺取財犯行，有無犯意聯絡及行為
      分擔，均無從據以據斷，亦不得據為不利被告犯罪事實之認定。
    (六)被告於警詢及偵查中均未供承知悉丙○○業已陷於無資力不能支付之狀態，而
      卷附之二十萬元現金匯款單及支票、退票理由單影本各一份之資料，亦不足以
      認定被告於借款當時確已知悉丙○○業已陷於無資力不能支付之狀態，公訴人
      認被告所述及卷附資料所示，被告與丙○○二人借貸時，早已陷於無資力不能
      支付之狀態，進而推論被告與丙○○二人共同隱瞞此一事實，而向告訴人借款
      ，尚嫌速斷。
    (七)至被告事後雖未依約清償，且經檢察官轉介鄉鎮市調解委員會調解，仍無誠意
      還款，致調解無法成立。惟查，民事債務當事人間，若有未依債務本旨履行給
      付之情形，依一般社會經驗而言，原因非一，其因不可歸責之事由致無法給付
      ，或因合法主張抗辯事由而拒絕給付，甚至債之關係成立後，始行惡意遲延給
      付，皆有可能，非必出於自始無意給付之詐欺犯罪一端，故於別無積極證據之
      情形下，尚難僅以單純債務不履行之客觀狀態，即推定被告自始即有不法所有
      之意圖而逕以詐欺取財罪責相繩。公訴人僅因被告事後未依約清償，且調解不
      能成立，即謂被告與丙○○應有共同意圖為自己不法之所有，詐取告訴人二人
      借款二十萬元之犯行，容有誤會。
    (八)另丙○○雖經本院以九十二年度簡字第四六○八號刑事簡易判決判處共同意圖
      為自己不法之所有，以詐術使人將本人之物交付，處拘役五十九日，如易科罰
      金，以三百元折算一日確定，於判決理由中並敘述丙○○與本案被告有犯意聯
      絡及行為分擔，為共同正犯，有上開刑事簡易判決影本一份在卷可參，惟查，
      他案判決之內容，並無當然拘束本案判決之效力，且刑事審判為發見實質之真
      實，採直接審理主義，證據資料必須由法院以直接審理方式加以調查，始得採
      為判斷之依據（最高法院八十七年度臺上字第一○五二號判決意旨參照），本
      院審理本案時，自得本於職權，獨立認定事實及適用法律，不受上開確定判決
      之拘束，附此敘明。
四、綜上所述，被告所辯，尚堪採信。本件公訴人所提出之證據，尚不足為被告有罪
    之積極證明，公訴人指出證明之方法，亦無從說服本院以形成被告有罪之心證，
    揆諸前揭判例之意旨，應認不能證明被告犯罪。不能證明被告犯罪，自應為被告
    無罪之諭知。
據上論斷，應依刑事訴訟法第三百零一條第一項前段，判決如主文。
本案經檢察官丁○○到庭執行職務。
中      華      民      國      九十三      年    五    月    三十一    日
                                臺灣高雄地方法院刑事第十五庭
                                    審判長法  官    張維君
                                          法  官    洪珮婷
                                          法  官    伍逸康
右正本證明與原本無異。
如不服本判決，應於判決送達後十日內，向本院提出上訴狀。
                                          書記官    吳月華
中      華      民      國      九十三      年    五    月    三十一    日
